臺灣高雄地方法院交通事件裁定　　　　　　　　　　九十一年度交聲字第一六九號
　　異　議　人　甲○○
　　即受處分人
　　原處分機關　交通部公路局旗山監理站
右列受處分人因違反道路交通管理處罰條例案件，對於交通部公路局旗山監理所九十
一年二月七日所為之處分（原處分：旗監違字第裁八五—一Ａ0000000號），
聲明異議，本院裁定如左：
    主  文
原處分撤銷。
甲○○不罰。
    理  由
一、異議意旨略以：受處分人即異議人甲○○接獲高雄市交通事件裁決所裁決書，指
    稱受處分人於民國九十年十一月三日八時許，將其所有車牌號碼Ｍ八—六三一八
    號自用小客車停放在台北市○○區○○路計次收費停車格，但並未依規定繳費，
    違反道路交通管理處罰條例第五十六條第一項第十一款汽車駕駛人在道路收費停
    車處所停車，不依規定繳費之規定，並裁處罰鍰新臺幣（下同）一千二百元，惟
    受處分人之所以未繳交停車費，係因未收到繳費通知單，且當地沒有收費亭，故
    無從繳費所致，爰依法提出異議等語。
二、按汽車駕駛人在道路收費停車處所停車，若未依規定繳費，依道路交通管理處罰
    條例第五十六條第一項第十一款之規定，公路主管機關既得處新臺幣六百元以上
    一千二百元以下罰鍰，故本質上，汽車駕駛人在道路收費停車處所停車，地方自
    治團體並據以收費，即屬汽車駕駛人與提供該道路收費停車處所之地方自治團體
    雙方所締結之一種公法契約，並應以汽車駕駛人在道路收費停車處所停車之時，
    做為契約成立之始點，故汽車駕駛人將汽車停放在道路收費停車處所，即負繳交
    停車費之義務，並不以收受繳費通知單為必要。本件受處分人既自承確曾於九十
    年十一月三日八時許，將其所有車牌號碼號Ｍ八—六三一八自用小客車停放在台
    北市○○區○○路計次收費停車格，並有台北市政府交通局舉發違反道路交通管
    理事件通知單一紙卷可稽，依前揭說明，其負有繳交停車費之義務，迨無疑義，
    並不得以未收到繳費通知單或當地無收費亭，做為拒繳停車費之籍口，先予敘明
    。
三、又公路主管機關對未依規定繳費之汽車駕駛人加以處罰，係行政機關執行公權力
    措施而對外直接發生法律效果之單方行政行為，本質上為行政處分，受處分人不
    服公路主管機關所為之處罰，依道路交通管理處罰條例第八十七條之規定向管轄
    地方法院聲明異議，自屬行政救濟程序。至行政救濟程序舉證責任之分配，早期
    雖曾採行「行政處分公定力理論」，即主張依據法令所為之行政處分係屬違法之
    人，應對其根據事實負舉證責任，但此係立於行政權對私人具有優越性之前提，
    已為今日學說及實務所不採，今日學說及實務承認行政訴訟上當事人之法的對等
    性觀念，認為行政救濟程序之舉證責任分配，應採民事訴訟上舉證責任分配原則
    ，加以修正後，準用於行政救濟程序，行政法院八十五年度判字第九六０號判決
    可供參酌。換言之，行政機關對於人民有所處罰，必須確實證明其違法事實，倘
    不能證明違法事實之存在，其處罰即不能認為合法，八十七年十月二十八日修正
    之行政訴訟法第一百三十六條明文規定準用民事訴訟法第二百七十七條舉證責任
    分配之原則即揭櫫此意旨。從而，道路交通案件處理辦法第四條雖規定聲明異議
    案件之處理，準用刑事訴訟法有關規定，惟依前揭說明及規定，刑事訴訟法有關
    證據之規定與前揭意旨抵觸部分，即不應準用於屬行政救濟程序之交通案件聲明
    異議程序。再者，人民違反法律上之義務而應受行政罰之行為，法律無特別規定
    時，雖不以出於故意為必要，仍須以過失為其責任條件，此經司法院大法官會議
    以釋字第二七五號解釋闡述詳盡，故汽車駕駛人在道路收費停車處所停車，若公
    路主管機關不能舉證證明汽車駕駛人係故意或過失未依規定繳費，自不得逕依道
    路交通管理處罰條例第五十六條第一項第十一款之規定予以處罰。經查：本件受
    處分人雖有義務繳交停車費，已如前述，惟台北市○○區○○路計次收費停車格
    之收費方式，既係由收費管理員以手抄寫車號及停車時間、地點，製開停車繳費
    通知單後，將該紙停車繳費通知單夾訂於汽車之雨刷上，再由汽車駕駛人持往指
    定之代收費處繳納，且本件無法提供證據證明受處分人確有收到繳費通知單，此
    有台北市停車處九十一年一月二日北市停四字第九０六六三八五二００號函影本
    一紙在卷可憑，則在客觀上，前開繳費通知單，並非不可能擅遭他人取走或因遭
    風吹雨打而掉落，故受處分人是否確有收到繳費通知單，顯非無疑。再者，汽車
    駕駛人若未收到繳費通知單，雖可立即向該地區之收費管理員要求重新製發繳費
    通知單，或自行向台北市停車管理處查詢後至繳交停車費，惟收費管理員既係在
    其管理區域內往返穿梭製發繳費通知單，則汽車駕駛人顯無從得知收費管理員會
    在何時間出現在何地點。至汽車駕駛人得自行向台北市停車管理處查詢後繳交停
    車費一節，既未經公路主管機關廣為宣導，非一般汽車駕駛人均能知悉，加以該
    等事項復僅記載於前開繳費通知單背面，在汽車駕駛人未收到繳費通知單之情形
    下，根本無從得知前開自行查詢及繳費之事項，故本件受處分人未尋找該地區之
    收費管理員重新製發繳費通知，並未向台北市停車管理處查詢後自行繳交停車費
    ，應均不得逕認為其有何過失。原裁決機關或會謂如按照此一推論，豈不每位駕
    駛人均可執未收到繳費通知單為抗辯而拒繳停車費？惟如前所述，當夾於汽車雨
    刷上之繳費通知單有可能擅遭人取走或為風雨吹落，致無法送達到駕駛人之訴訟
    上合理懷疑無法排除以前，又無任何積極證據可以證明當駕駛人回到停車位時，
    該張繳費單一定還在汽車之雨刷上，自不能遽認該張繳費通知單確已由駕駛人親
    自收受，台北市停車管理處或可先行掣開收費停車場催繳通知單，依停車費通知
    單存根聯之車籍址郵寄送達通知車主，逾期未繳始再掣單舉發違反道路交通管理
    處罰條例第五十六條第一項第十一款，此即完全符合行政處分之程序要件，附此
    敘明。
四、綜上所述，本件在原舉發單位即台北市停車管理處無法提供相關證據舉證證明受
    處分人確有收到繳費通知單，或收到繳費通知單後故意不繳交停車費，甚或有何
    過失不繳交停車費之情形下，依前揭規定及見解，原處分機關之處罰即不能認為
    合法。從而，本件異議為有理由，原處分應予撤銷，另諭知異議人不罰。
據上論結，應依道路交通案件處理辦法第二十條，裁定如主文。
中    華    民    國      九十一      年      三      月      二十      日
                                      臺灣高雄地方法院交通法庭
                                            法  官  盧怡秀
右正本證明與原本無異。
如不服本裁定，應於裁定送達後五日內，向本院提出抗告狀。
                                            書記官  林宜正
中    華    民    國      九十一      年      三      月     二十二     日
